臺灣屏東地方法院民事判決
　　　　　　　　　　　　　　　　　　109年度重訴字第123號
原　　　告　屏東縣政府

法定代理人　潘孟安　
訴訟代理人　宋孟陽律師
被　　　告　王基地　
　　　　　　王張準　
　　　　　　王麗華　
　　　　　　王基元　
共　　　同
訴訟代理人　陳建誌律師
上列當事人間請求拆屋還地事件，本院於民國111 年1 月20日言
詞辯論終結，判決如下：
    主      文
被告應將坐落屏東縣○○市○○段000 ○0 地號土地如附圖所示
暫編地號989-5 ⑵部分之建物面積154.86平方公尺、暫編地號98
9-5 ⑹部分之建物面積152.53平方公尺、暫編地號989-5 ⑺部分
之倉庫面積266.21平方公尺、暫編地號989-5 ⑻部分之鐵皮屋面
積64.75 平方公尺，均予除去；及將暫編地號989-5 ⑶部分之魚
池面積3,663.98平方公尺、暫編地號989-5 ⑸部分之魚池面積7,
455.91平方公尺、暫編地號989-5 ⑼部分之魚苗池面積199 平方
公尺、暫編地號989-5 ⑽部分之魚苗池面積1,508.51平方公尺，
均予除去及填平，並將上開範圍之土地返還原告。
被告王基地應將如附圖所示暫編地號989-5 ⑴部分面積1,322.72
平方公尺及暫編地號989-5 ⑷部分面積3,839.78平方公尺，返還
原告。
訴訟費用由被告負擔。
本判決於原告以新臺幣2,732 萬1,433 元供擔保後，得假執行；
但被告如以新臺幣8,196 萬4,300 元為原告預供擔保，得免為假
執行。
    事實及理由
一、按訴狀送達後，原告不得將原訴變更或追加他訴。但請求之
    基礎事實同一者，不在此限。民事訴訟法第255 條第1 項第
    2 款定有明文。本件原告起訴請求判決：被告王基地應將坐
    落屏東縣○○市○○段000 ○0 地號土地（下稱系爭989 之
    5 地號土地）上之地上物除去，並將土地返還原告。訴狀送
    達後追加王張準、王麗華、王基元為被告，並改為請求：㈠
    被告王基地、王張準、王基元、王麗華應將系爭土地如民國
    110 年5 月7 日複丈成果圖（下稱附圖）所示暫編地號989
    -5⑵部分之建物面積154.86平方公尺、暫編地號989-5 ⑹部
    分之建物面積152.53平方公尺、暫編地號989-5 ⑺部分之倉
    庫面積266.21平方公尺、暫編地號989 -5⑻部分之鐵皮屋面
    積64.75 平方公尺，均予除去；及將暫編地號989-5 ⑶部分
    之魚池面積3,663.98平方公尺、暫編地號989-5 ⑸部分之魚
    池面積7,455.91平方公尺、暫編地號989-5 ⑼部分之魚苗池
    面積199 平方公尺、暫編地號989-5 ⑽部分之魚苗池面積1,
    508.51平方公尺，均予除去及填平，並將上開範圍之土地返
    還原告。㈡被告王基地應將如附圖所示暫編地號989-5 ⑴部
    分面積1,322.72平方公尺及暫編地號989-5 ⑷部分面積3,
    839.78平方公尺，返還原告。核其所為訴之變更、追加，均
    係基於同一土地請求拆屋還地事件，其主要爭點具有共同性
    ，請求之利益相同，原請求之訴訟及證據資料，於後請求之
    審理得予以利用，而得避免重複審理，並統一解決紛爭，核
    屬民事訴訟法第255 條第1 項第2 款所謂請求之基礎事實同
    一，則原告所為訴之變更、追加，於法自無不合，應予准許
    。
二、原告主張：系爭 989 之 5 地號土地為中華民國所有，伊為
    管理機關。被告王基地、王張準、王基元、王麗華繼承自其
    等之父王登富所遺如附圖所示暫編地號 989-5⑵部分之建物
    面積 154.86 平方公尺、暫編地號 989-5⑹部分之建物面積
    152.53平方公尺、暫編地號989-5 ⑺部分之倉庫面積266.21
    平方公尺、暫編地號989-5 ⑻部分之鐵皮屋面積64.75 平方
    公尺、暫編地號989-5 ⑶部分之魚池面積3,663.98平方公尺
    、暫編地號989-5 ⑸部分之魚池面積7,455.91平方公尺、暫
    編地號989-5 ⑼部分之魚苗池面積199 平方公尺、暫編地號
    989-5 ⑽部分之魚苗池面積1,508.51平方公尺（以下合稱系
    爭地上物），惟其等均無占用系爭989 之5 地號土地之合法
    權源。又被告王基地占用如附圖所示暫編地號989-5 ⑴部分
    面積1,322.72平方公尺及暫編地號989-5 ⑷部分面積3,839.
    78平方公尺之土地，亦無合法權源，爰依民法第767 條第1
    項規定，伊得請求被告除去系爭地上物、填平魚池及魚苗池
    ，並將土地返還予伊等情，並聲明：㈠如主文第1 、2 項所
    示。㈡原告願供擔保，請准宣告假執行。
三、被告則以：系爭地上物係其等之父王登富所設置，由其等共
    同繼承，而如附圖所示暫編地號989-5 ⑴部分面積1,322.72
    平方公尺及暫編地號989-5 ⑷部分面積3,839.78平方公尺土
    地，現由被告王基地單獨占有使用等情，其等均不爭執。然
    系爭985 之5 地號土地原為訴外人徐文德向前管理機關國防
    部承租耕作，嗣於70年間，其與王登富簽立不動產讓渡契約
    書，將土地之耕作權讓渡予王登富。復於79年6 月24日，訴
    外人黃耀宗亦將其向國防部承租之系爭985 之5 地號土地耕
    作權讓渡予王登富，該讓渡書上記載之地號，雖誤繕為重測
    前屏東縣○○市○○段000 地號土地（重測後為同市○○段
    000 地號土地），惟王登富自黃耀宗處受讓耕作權後，即持
    續使用系爭989 之5 地號土地，且其受讓自徐文德及黃耀宗
    之耕作權面積，大致即為其等占有使用之面積。王登富於92
    年11月8 日死亡，其等繼承取得王登富之耕作權，則其等基
    於租賃法律關係占有使用系爭989 之5 地號土地，並非無權
    占有等語，資為抗辯，並均聲明：㈠原告之訴及假執行之聲
    請均駁回。㈡如受不利之判決，被告願供擔保請准宣告免為
    假執行。
四、經查，系爭989 之5 地號土地為國有土地，86年8 月19日前
    之管理者為空軍總司令部，86年8 月19日以後變更管理者為
    國防部，109 年2 月7 日再變更管理者為屏東縣政府。又系
    爭989 之5 地號土地上有王登富所設置之系爭地上物，92年
    11月8 日王登富死亡後，由被告所繼承，而系爭地上物，除
    如附圖所示暫編地號989-5 ⑵部分之建物面積154.86平方公
    尺，現由被告王基元、王張準使用，及如附圖暫編地號989
    -5⑹部分之建物面積152.53平方公尺、暫編地號989-5 ⑺部
    分之倉庫面積266.21平方公尺，現由被告王基元使用外，其
    餘地上物均由被告王基地單獨使用。另被告王基地亦占有使
    用如附圖所示暫編地號989-5 ⑴部分面積1,322.72平方公尺
    、暫編地號989-5 ⑷部分面積3,839.78平方公尺之土地等情
    ，為兩造所不爭執，並有土地登記謄本、地籍圖謄本、繼承
    系統表、戶籍謄本、國防部空軍司令部110 年4 月6 日國空
    政眷字第1100023234號函暨附件、空照圖、現場照片在卷可
    稽( 見本院卷第21頁、第25至31頁、第49至55頁、第63至69
    頁、第83至103 頁、第175 至191 頁、第239 至第295 頁，
    復經本院會同屏東縣屏東地政事務所測量員到場勘測無訛，
    製有勘驗測量筆錄及複丈成果圖足憑（見本院卷第155 至15
    7 頁、第199 頁），堪認屬實。
五、本件爭點為：㈠兩造間就系爭 989 之 5 地號土地是否存有
    租賃法律關係，或被告有無其他合法占用權源？㈡原告請求
    被告除去及填平系爭地上物，並返還所無權占用之系爭 989
    之 5 地號土地，是否於法有據？茲分論如下：
  ㈠兩造間就系爭 989 之 5 地號土地是否存有租賃法律關係，
    或被告有無其他合法占用權源：
  ⒈按所有人對於無權占有或侵奪其所有物者，得請求返還之。
    對於妨害其所有權者，得請求除去之。有妨害其所有權之虞
    者，得請求防止之。民法第767 條第1 項定有明文。又以無
    權占有為原因，請求返還土地者，占有人對土地所有權存在
    之事實無爭執，而僅以非無權占有為抗辯者，土地所有權人
    對其土地被無權占有之事實無舉證責任，占有人自應就其取
    得占有係有正當權源之事實證明之（最高法院72年度台上字
    第1552號、85年度台上字第1120號民事判決意旨參照）。本
    件原告為系爭989 之5 地號土地之管理者，被告辯稱兩造間
    有租賃法律關係云云，為原告所否認，自應由被告就其有合
    法占有權源負舉證責任。
  ⒉經查，被告因繼承取得系爭地上物，被告王基地並占有使用
    如附圖所示暫編地號989-5 ⑴部分面積1,322.72平方公尺及
    暫編地號989-5 ⑷部分面積3,839.78平方公尺之土地等事實
    ，為兩造所不爭執，堪認屬實。被告抗辯徐文德、黃耀宗分
    別向系爭989 之5 地號土地之前管理者即國防部承租土地耕
    作，由其等被繼承人王登富受讓徐文德、黃耀宗之耕作權，
    再由其等繼承王登富之耕作權等語，業據其等提出國軍第64
    8 營區福利站收據、不動產讓渡契約書、讓渡書為證( 見本
    院卷第77至81頁、第121 至131 頁) 。前開國軍第648 營區
    福利站收據，雖記載「國軍第648 營區福利站68年上下期隙
    地管理費用收繳通知單：一、台端受僱協耕本站屏東恆春地
    區隙地0.772 甲，應繳本期工地管理費用新台幣3,088 元整
    。二、請依據協議規定於68年12月16日前繳交完畢。此致徐
    文德先生。68.12.8 」，及「茲收到受僱協耕本站屏東恆春
    地區隙地水田0.122 甲土地管理費用新台幣800 元整。黃耀
    宗先生。國軍第648 營區福利站」、「茲收到受僱協耕本站
    屏東恆春地區隙地水田0.5000甲土地管理費用新台幣800 元
    整。黃耀宗先生。國軍第648 營區福利站」等語，惟原告否
    認前開收據之真正，依民事訴訟法第357 條前段規定，應由
    舉證人即被告證其真正。前開收據固記載「國軍第648 營區
    福利站收據」，然徐文德部分僅蓋有「國軍第648 營區福利
    站」之圓形章，並有手寫「68.12.8 」，別無其他立據人之
    簽名或用印，黃耀宗部分則用印幾乎不可辨識，而無任何簽
    名及日期，原告復未能舉證證明前開收據確為國軍第648 營
    區福利站或其他政府機關暨內部單位所開立，自無從認定前
    開收據為真正。且細繹前開收據之內容，均未使用「租約」
    、「地租」、「租金」等相類文字，反使用「受僱協耕」、
    「土地管理費」等大相逕庭之用詞，亦未記載協耕土地之具
    體位置或地號，自不足以證明徐文德、黃耀宗與系爭989 之
    5 地號土地之前任管理者國防部間，就該土地存有有租賃或
    耕作契約存在。其次，依前開不動產讓渡契約書，雖可見以
    王登富為買方、徐文德為賣方，雙方簽訂以「屏東南機場國
    軍第684 營區福利站隙地計0.772 甲之耕作權」及「馬達、
    電錶各2 具」為標的之買賣或權利讓渡契約，而依前開讓渡
    書，則見以被告王基地為受讓人、黃耀宗為轉讓人，雙方於
    79年6 月24日簽訂以「屏東市○○段000 地號土地之占有權
    連同地上物之所有權」為標的之權利轉讓契約，縱認被告王
    基地與王登富及徐文德、黃耀宗確有前開不動產讓渡契約書
    及讓渡書所載內容之約定，原告或國防部並非契約之當事人
    ，難認原告受其等間債權契約之拘束。再者，被告既未舉證
    證明徐文德、黃耀宗就系爭989 之5 地號土地有租賃或耕作
    權存在，自亦無從證明其已自輾轉自徐文德、黃耀宗處取得
    使用系爭989 之5 地號土地之合法權源。
  ⒊被告雖辯稱：本院109 年度重訴字第119 號向國防部函調之
    資料，在屏東市○○段000 ○0 地號土地( 即系爭989 -5地
    號土地重測前之關聯地號）有關協耕戶清冊上，有黃耀宗之
    名字，而其使用面積之記載，亦與前開讓渡書記載之面積相
    符云云。經本院調閱109 年重訴字第119 號民事案件卷宗，
    固可見空軍後勤司令部73年8 月20日（73）冠全字第1255號
    函文所列潭墘段334 之2 地號土地協耕戶清冊上有徐文德、
    黃耀宗之名，惟73年7 月20日上午9 時所召開之協調會中，
    徐文德表示：請專家估計地上物，予以合適補償；黃耀宗之
    代理人黃茂源則表示：本人種植水稻，同意軍方收回土地，
    但當初裝設3 臺抽水機、水電設施，花費甚鉅，請予補償20
    萬元；主席結論第1 點謂：本部與各位為協耕關係，沒有租
    約，繳點象徵性福利金，亦僅是對土地使用的補償，彼此在
    法律上沒有任何依據等語。又經該民事案件承審法官向國防
    部空軍司令部函詢系爭989 之5 地號土地等土地是否有放租
    情事等問題，經回復：依前空軍第六聯隊64年11月20日(64)
    真義字第7726字號呈文載明，放租或雇耕面積清查計17.532
    公頃，惟查本部後勤處檔卷資料，並無前述土地租約等資料
    ；又依空軍後勤司令部( 73) 冠全字第1255號函之主席結論
    第1 點，民人繳納之費用係土地使用之補償；再者，相關土
    地早年營產管理單位為前空軍第六聯隊( 現為空軍第六混合
    聯隊) ，後由前空軍第一供應區部( 現為供軍第一後勤指揮
    部) 管理放租民人協耕，並於72年7 月起停止放租等語。另
    空軍司令部中校參謀官於該民事案件中到場證稱：相關土地
    早期是由空軍放租給民人，叫做「隙地放租」，而所謂的「
    放租」，經請示法務主管及查詢相關資料，並不是法律概念
    ，其實就是將土地給民人使用，然後政府收取補償金。當時
    軍方有通知這些民人，有開過許多協調會，有通知限期返還
    土地，後續還有多次查訪，其實從開完會之後就沒有跟民人
    收取任何的補償。之所以稱作「補償」，是因為有些民人繳
    納現金，有些繳納農作物。縱然有查訪，但是民人都沒有返
    還，畢竟當時都是以柔性勸說開協調會。另外，伊要強調空
    軍司令部與這些民人沒有訂立租約，但是民人有持續繳納補
    償金，所以並不否認有彼此間有「關係存在」，這些民人都
    有「協耕戶清冊」為列管，也確實把土地交給他們使用，但
    是沒有任何法律上的租約，民人所繳的補償金不是租金，只
    是一個對等的關係，其他雲鵬段的土地都是相同情形，且就
    伊所經辦的案例中，於國有財產法、國有非公用財產出租辦
    法立法之前，沒有任何政府機關與人民簽租約的情況，類似
    的案例都是無權占用等語。有國防部空軍司令部110 年4 月
    6 日國空政眷字第1100023234號函暨附件及言詞辯論筆錄附
    可憑( 第239 至第295 頁、第369 頁) 。可見國防部始終否
    認與協耕者間存有租賃法律關係，且縱認國防部與前開土地
    協耕戶清冊所列之人間之協耕關係，即為租賃法律關係，國
    防部亦於72、73年間即已終止該協耕關係，難認徐文德、黃
    耀宗自斯時以後，有何占有使用系爭989-5 地號土地之合法
    權源，則被告或王登富自亦無可能自徐文德、黃耀宗處取得
    任何使用系爭989-5 地號土地之權利。
  ⒋此外，被告就其於系爭989 之5 地號土地存有租賃法律關係
    或其他合法占用權源乙節，未能舉證以實其說，難謂被告有
    何對系爭989 之5 地號土地占有之合法權源。其辯稱：民眾
    使用土地繳交金錢給國防部，屬相當於繳納租金之性質，故
    有租賃法律關係存在云云，尚非可採。
  ㈡原告請求被告除去及填平系爭地上物，並返還所無權占用之
    系爭989 之5 地號土地，是否於法有據：被告就系爭989 之
    5 地號土地，並無租賃法律關係或其他合法占有權源，業如
    前述。從而，原告依民法第767 條第1 項規定，請求被告將
    如附圖所示暫編地號989-5 ⑵部分之建物面積154.86平方公
    尺、暫編地號989-5 ⑹部分之建物面積152.53平方公尺、暫
    編地號989-5 ⑺部分之倉庫面積266.21平方公尺、暫編地號
    989-5 ⑻部分之鐵皮屋面積64.75 平方公尺，均予除去；及
    將暫編地號989-5 ⑶部分之魚池面積3,663.98平方公尺、暫
    編地號989-5 ⑸部分之魚池面積7,455.91平方公尺、暫編地
    號989-5 ⑼部分之魚苗池面積199 平方公尺、暫編地號989
    -5⑽部分之魚苗池面積1,508.51平方公尺，均予除去及填平
    ，並將上開範圍連同如附圖所示暫編地號989-5 ⑴部分面積
    1,322.72平方公尺、暫編地號989-5 ⑷部分面積3,839.78平
    方公尺土地，返還原告，即屬有據。
六、綜上所述，本件原告依民法第767 條第1 項規定，請求判決
    如主文第1 、2 項所示，為有理由，應予准許。兩造均陳明
    願供擔保，請准宣告假執行或免為假執行，經核均無不合，
    爰分別酌定相當之擔保金額，併准許之。
七、本件事證已臻明確，兩造其餘攻擊防禦方法及舉證，均於判
    決結果不生影響，爰不一一論述，附此敘明。
八、據上論結，本件原告之訴為有理由，依民事訴訟法第78條、
    第85條第1 項前段、第390 條第2 項、第392 條第2 項，判
    決如主文。
中    華    民    國  111     年    2     月   10     日
                  民事第二庭    法  官  薛全晉
正本係照原本作成。
如對判決上訴，須於判決送達後20日內向本院提出上訴狀，其未
表明上訴理由者，應於提出上訴後20日內向本院補提理由書狀（
均須按他造當事人之人數附繕本）。
如委任律師提起上訴者，應一併繳納上訴審裁判費。
中    華    民    國   111    年    2     月    11    日
                                書記官  王鏡瑜